【裁判字號】    98,訴,1210
【裁判日期】    981231
【裁判案由】    拆屋還地等
【裁判全文】
臺灣板橋地方法院民事判決              98年度訴字第1210號
原      告  甲○○
訴訟代理人  沈宏裕律師
複 代理 人  乙○○
被      告  丙○○
法定代理人  丁○○
訴訟代理人  孔令則律師
上列當事人間拆屋還地等事件，本院於民國98年12月22日言詞辯
論終結，判決如下：
    主  文
被告應將坐落臺北縣永和市○○段第五六九地號土地上門牌號碼
為臺北縣永和市○○街四七號，面積肆拾點肆陸平方公尺如附圖
（螢光筆標繪處）所示之房屋拆除，並將該土地返還原告及其他
共有人全體。
被告應給付原告新臺幣壹拾貳萬捌仟貳佰玖拾元，及自民國九十
七年七月四起至清償日止，按年息百分之五計算之利息，並自民
國九十八年七月二十八日起至返還上開占有土地之日止，按月給
付原告新臺幣壹萬貳仟捌佰貳拾玖元。
訴訟費用由被告負擔。
本判決第一項於原告以新臺幣壹佰零萬元為被告供擔保後，得
為假執行。但被告如以新臺幣佰零柒萬玖仟零陸元為原告預供
擔保，得免為假執行。
    事實及理由
一、程序方面：原告於訴狀送達後，最後將訴之聲明變更為「(一)
    被告應將坐落臺北縣永和市○○段569號地號土地如附圖（
    螢光筆標繪處）所示面積40.46平方公尺之地上建物予以拆
    除，將土地返還予原告及共有人全體。(二)被告應給付原告新
    臺幣（下同）128,290元，及自民國97年7月4日起至清償日
    止，按年息百分之五計算之利息；並應於起訴狀繕本送達之
    日（即98年7月28日）起至返還所占用之土地之日止，按月
    給付原告12,829元。(三)原告願供擔保，請准宣告假執行。」
    ，屬變更應受判決事項之聲明，核其請求之基礎事實同一，
    且不甚礙被告之防禦及訴訟之終結，依民事訴訟法第255條
    第1項第2、7款規定，應予准許。
二、原告主張：
  (一)坐落於臺北縣永和市○○段569 號建地（下稱系爭土地），
    建地面積44.62平方公尺，係原告與訴外人澎湖縣望安鄉公
    所共有，權利範圍各二分之一即22.31平方公尺。詎被告未
    得原告及其他共有人同意，亦無任何合法權源，竟在系爭土
    地興建違建物（門牌：臺北縣永和市○○街47號，下稱系爭
    房屋），原告自得依民法第767條規定請求被告將系爭房屋
    拆除並將系爭土地返還予原告及其他共有人。又被告無權占
    用原告甲○○及其他共有人之土地，其詳細位置及面積如臺
    北縣中和地政事務所複丈成果圖（附圖）所示。原告曾於97
    年8月27日以存證信函要求被告出面協商解決事宜，詎被告
    均置之不理，且經桃園縣中壢市調解委員會調解亦不成立，
    致原告求助無門，不得不採取訴訟程序為解決本案最後方法
    。
  (二)被告無權占用系爭土地，無法律上之原因而受有相當於租金
    之利益，原告自得依不當得利之法律關係請求被告應給付原
    告自起訴日起往前推算至原告取得系爭土地所有權即移轉登
    記日97年7月4日之日止共相當約10個月租金之不當得利損害
    金128,290元。被告既持續無權占用系爭土地，則原告自得
    向被告請求自起訴狀繕本送達翌日起至返還所占用土地止，
    按月給付相當於租金12,829元之不當得利。有關前揭金額之
    計算分述如下：1.被告應將系爭土地返還予原告及其他共有
    人之部分：被告應將系爭土地返還予原告及其他共有人，系
    爭土地價額之計算方式如后：原告及其他共有人之系爭土地
    遭被告無權占用如附圖所示面積，共計40.46平方公尺，且
    系爭土地於98年1月之公告現值為76,100元/平方公尺，故原
    告及其他共有人所持有之系爭土地價額計約3,079,006元（
    計算式：76,100×40.46＝3,079,006）。2.原告請求被告給
    付不當得利之部分：原告及其他共有人之系爭土地遭被告無
    權占用如附圖所示面積，共計40.46平方公尺，原告持分二
    分之一即20.23平方公尺，且系爭土地於98年1月之公告現值
    為76,100元/平方公尺，故原告所持有之系爭土地價額計約
    1,539,503元（計算式：76,100×20.23＝1,539,503）。又
    關於請求返還相當於租金之不當得利部分，依土地申報總價
    額按年息10%計算，每月租金為12,829元（計算式：1,539,5
    03×10%÷12=12,829），被告應給付自97年7月4日起至起訴
    日止共10個月之租金128,290元。爰依民法第767條、第179
    條規定，提起本訴等語。併為聲明：1.被告應將坐落臺北縣
    永和市○○段569號地號土地如附圖（螢光筆標繪處）所示
    面積40.46平方公尺之地上建物予以拆除，將土地返還予原
    告及共有人全體。2.被告應給付原告新臺幣（下同）128,29
    0元，及自97年7月4日起至清償日止，按年息百分之五計算
    之利息；並應於起訴狀繕本送達之日（即98年7月28日）起
    至返還所占用之土地之日止，按月給付原告12,829元。3.原
    告願供擔保，請准宣告假執行。
三、被告則以：被告係為應永和信徒往返桃園縣中壢市舟車之不
    便，乃於88年1月11日購買坐落於臺北縣永和市○○段570地
    號土地及其上同段773 建號，與系爭土地、系爭房屋不同等
    語，資為抗辯。併為答辯聲明：(一)原告之訴駁回。(二)如受不
    利判決，被告願供擔保，請准宣告免為假執行。
四、兩造均不爭執之事實：
  (一)原告因買賣而於97年7月4日取得系爭土地，並完成所有權登
    記。系爭土地係原告與訴外人澎湖縣望安鄉公所共有，權利
    範圍各二分之一即22.31平方公尺。詎被告未得原告及其他
    共有人同意，亦無任何合法權源，竟在系爭土地興建門牌號
    碼為臺北縣永和市○○街47號之系爭房屋。
  (二)系爭房屋為被告所有並使用。
  (三)對於原告所請求相當於使用系爭土地對價的租金部分，被告
    不爭執。
五、經查：
  (一)按「所有人對於無權占有或侵奪其所有物者，得請求返還之
    。對於妨害其所有權者，得請求除去之。有妨害其所有權之
    虞者，得請求防止之。」，民法第767 條定有明文。原告主
    張系爭土地係原告與訴外人澎湖縣望安鄉公所共有，權利範
    圍各二分之一即22.31平方公尺。詎被告未得原告及其他共
    有人同意，亦無任何合法權源，竟在系爭土地興建門牌號碼
    為臺北縣永和市○○街47號之系爭房屋。系爭房屋為被告所
    有並使用之事實，已據其提出與所述相符之97年2月26日核
    發之臺北縣中和地政事務所複丈成果圖、臺北縣永和市○○
    段照片、97年8月27日存證信函、調解不成立證明書、附圖
    （98年10月8 日核發之臺北縣中和地政事務所複丈成果圖）
    等（見本院卷第8至14頁、第65頁）為證，復經本院依職權
    勘驗現場屬實，並囑託臺北縣中和地政事務所將被告占用系
    爭土地之範圍及面積詳為測量後繪製土地複丈成果圖1份（
    見本院卷第58頁）附卷可稽，且為被告所不爭執，應信為真
    。是原告依民法第767條規定請求被告將系爭房屋拆除並將
    系爭土地返還予原告及其他共有人，即屬有據。至被告所購
    買坐落於臺北縣永和市○○段570地號土地及其上同段773建
    號，被告既自認與系爭土地、系爭房屋不同，顯與系爭土地
    、系爭房屋無涉，是被告所為之上開辯解，即屬無據，洵不
    可採。
  (二)按「無法律上之原因而受利益，致他人受損害者，應返還其
    利益。雖有法律上之原因，而其後已不存在者，亦同。」，
    民法第179條定有明文。又依不當得利之法則請求返還不當
    得利，以無法律上之原因而受利益，致他人受有損害為其要
    件，故其得請求返還之範圍，應以對方所受之利益為度，非
    以請求人所受損害若干為準，無權占有他人土地，可能獲得
    相當於租金之利益為社會通常之觀念，是被上訴人抗辯其占
    有系爭土地所得之利益，僅相當於法定最高限額租金之數額
    ，尚屬可採，最高法院61年臺上字第1695號判例亦著有明文
    。查系爭房屋為被告所有並使用之事實，已如前述。被告無
    使用權源，擅自占用系爭土地，自屬無法律上原因而受利益
    ，原告因而受有無法使用上開土地之損害，且被告對於原告
    所請求相當於使用系爭土地對價的租金部分亦不爭執，是原
    告依不當得利之法律關係，請求被告返還自起訴日起往前推
    算至原告取得系爭土地所有權即移轉登記日97年7月4日之日
    止相當於系爭土地租金之利益128,290元，自屬有據。
六、從而，原告依民法第767條、第179條規定，請求如訴之聲明
    所示，為有理由，應予准許。
七、兩造分別陳明願供擔保請准宣告假執行或免為假執行，經核
    並無不合，爰各酌定相當之擔保金額，予以准許。
八、本件事證已臻明確，兩造其餘攻擊、防禦方法及舉證，經本
    院審酌後，認對於判決結果均無影響，爰不一一論述，併此
    指明。
據上論結，本件原告之訴為有理由，依民事訴訟法第78條、第39
0條第2項、第392條，判決如主文。
中    華    民    國    98    年    12    月    31    日
                  民事第三庭    法  官  楊千儀
以上正本係照原本作成。
如對本判決上訴，須於判決送達後20日內向本院提出上訴狀（需
按他造人數附繕本）。
中    華    民    國    98    年    12    月    31    日
                                書記官  江怡萱


司法院資訊處製作；財團法人民間司法改革基金會備份。
